# Modello lineare in Stan {#reg-lin-stan}

```{r c053, echo=FALSE, message=FALSE, warning=FALSE, error=FALSE}
source("_common.R")
source("_stan_options.R")
```

Obiettivo di questo Capitolo è illustrare come svolgere l'analisi bayesiana del modello lineare usando il linguaggio Stan.^[Una descrizione dell'approccio frequentista è fornita nell'Appendice \@ref(regr-lin-frequentista).] 

## Il modello lineare in linguaggio Stan

Leggiamo in $\R$ il dataset `kidiq`:

```{r}
library("rio")
df <- rio::import(here::here("data", "kidiq.dta"))
head(df)
```

Vogliamo descrivere l'associazione tra il QI dei figli e il QI delle madri mediante un modello lineare. Per farci un'idea del valore dei parametri, adattiamo il modello lineare ai dati mediante la procedura di massima verosimiglianza:

```{r}
summary(lm(kid_score ~ mom_iq, data = df))
```

La formulazione bayesiana del modello lineare è:

$$
\begin{aligned}
y_i &\sim \mathcal{N}(\mu_i, \sigma) \\
\mu_i &= \beta_0 + \beta_1 x_i \\
\beta_0 &\sim \mathcal{N}(25, 10) \\
\beta_1 &\sim \mathcal{N}(0, 1) \\
\sigma &\sim \text{Cauchy}(18, 5) 
\end{aligned}
$$

La prima riga definisce la funzione di verosimiglianza e le righe successive definiscono le distribuzioni a priori dei parametri. Il segno $\sim$ (tilde) si può leggere "si distribuisce come". La prima riga ci dice che ciascuna osservazione $y_i$ è una variabile casuale che segue la distribuzione gaussiana di parametri $\mu_i$ e $\sigma$. La seconda riga specifica, in maniera deterministica, che ciascun $\mu_i$ è una funzione lineare di $x_i$, con parametri $\beta_0$ e $\beta_1$. Le due righe successive specificano le distribuzioni a priori per $\beta_0$ e $\beta_1$. La distribuzione a priori di $\beta_0$ è una distribuzione gaussiana di parametri $\mu_{\alpha} = 25$ e deviazione standard $\sigma_{\alpha} = 10$; la distribuzione a priori di $\beta_1$ è una distribuzione gaussiana standardizzata. L'ultima riga definisce la distribuzione a priori di $\sigma$, ovvero una Cauchy di parametri 18 e 5.

Poniamoci ora il problema di specificare il modello bayesiano descritto sopra in linguaggio Stan^[Nella discussione che segue ripeto pari pari ciò che è riportato nel manuale del linguaggio [Stan](https://mc-stan.org/docs/2_27/stan-users-guide/standardizing-predictors-and-outputs.html).]. Il codice Stan viene eseguito più velocemente se l'input è standardizzato così da avere una media pari a zero e una varianza unitaria.^[Si noti un punto importante. Il fatto di standardizzare i dati fa in modo che le distribuzioni a priori sui parametri vadano espresse sulla scala delle v.c. normali standardizzate. Se centriamo sullo 0 tali distribuzioni a priori, con una deviazione standard dell'ordine di grandezza dell'unità, i discorsi sull'arbitrarietà delle distribuzioni a priori perdono di significato: nel caso di dati standardizzati le distribuzioni a priori formulate come indicato sopra sono distribuzioni debolmente informative il cui unico scopo è la regolarizzazione dei dati, ovvero di mantenere le inferenze in una gamma ragionevole di valori; ciò contribuisce nel contempo a limitare l'influenza eccessiva delle osservazioni estreme (valori anomali) --- quello che è importante è che tali distribuzioni a priori non introducono alcuna distorsione sistematica nella stima a posteriori.] Ponendo $y = (y_1, \dots, y_n)$ e $x = (x_1, \dots, x_n)$, il modello lineare può essere scritto come 

$$
y_i = \alpha + \beta x_i + \varepsilon_i,
$$

dove 

$$
\varepsilon_i \sim \mathcal{N}(0, \sigma).
$$

Seguendo la notazione del manuale Stan, i parametri del modello lineare sono qui denotati da $\alpha$ e $\beta$. 

È necessario prima centrare i dati, sottraendo da essi la media campionaria, per poi scalarli dividendo per la deviazione standard campionaria. Una singola osservazione $u$ viene standardizzata dalla funzione $z$ definita da

$$
z_y(u) = \frac{u - \bar{y}}{\texttt{sd}(y)}
$$

dove la media $\bar{y}$ è

$$
\bar{y} = \frac{1}{n} \sum_{i=1}^n y_i,
$$
e la deviazione standard è

$$
\texttt{sd} = \left(\frac{1}{n}\sum_{i=1}^n(y_i - \bar{y})^2\right)^{-\frac{1}{2}}.
$$

La trasformata inversa è definita invertendo i due passaggi precedenti: la deviazione standard è usata per scalare i valori $u$ e la media campionaria è usata per traslare la distribuzione dei valori $u$ scalati:

$$
z_y^{-1}(u) = \texttt{sd}(y)u + \bar{y}.
$$

Consideriamo il seguente modello iniziale in linguaggio Stan:

```{r}
modelString = "
data {
  int<lower=0> N;
  vector[N] y;
  vector[N] x;
}
parameters {
  real alpha;
  real beta;
  real<lower=0> sigma;
}
model {
  // priors
  alpha ~ normal(25, 10);
  beta ~ normal(0, 1);
  sigma ~ cauchy(18, 5);
  // likelihood
  for (n in 1:N)
    y[n] ~ normal(alpha + beta * x[n], sigma);
}
"
writeLines(modelString, con = "code/simpleregkidiq.stan")
```

La funzione `modelString()` registra una stringa di testo mentre `writeLines()` crea un file nell'indirizzo specificato. Tale file deve avere l'estensione `.stan`. 


Modificando il codice precedente otteniamo il modello Stan per dati standardizzati. Il blocco `data` è identico a quello del caso precedente. I predittori e la risposta standardizzati sono definiti nel blocco `transformed data`. Per semplificare la notazione (e velocizzare l'esecuzione), nel blocco `model` l'istruzione di campionamento è espressa in forma vettorializzata: `y_std ~ normal(alpha_std + beta_std * x_std, sigma_std);`.

```{r}
modelString = "
data {
  int<lower=0> N; 
  vector[N] y; 
  vector[N] x; 
}
transformed data {
  vector[N] x_std;
  vector[N] y_std;
  x_std = (x - mean(x)) / sd(x);
  y_std = (y - mean(y)) / sd(y);
}
parameters {
  real alpha_std;
  real beta_std;
  real<lower=0> sigma_std;
}
transformed parameters {
  vector[N] mu_std = alpha_std + beta_std * x_std; 
}
model {
  alpha_std ~ normal(0, 1); 
  beta_std ~ normal(0, 1);  
  sigma_std ~ normal(0, 1); 
  y_std ~ normal(mu_std, sigma_std); 
}
generated quantities {
  // transform to the original data scale
  real alpha;
  real beta;
  real<lower=0> sigma;
  alpha = sd(y) * (alpha_std - beta_std * mean(x) / sd(x)) + mean(y);
  beta = beta_std * sd(y) / sd(x);
  sigma = sd(y) * sigma_std;
}
"
writeLines(modelString, con = "code/simpleregstd.stan")
```

Si noti che i parametri vengono rinominati per indicare che non sono i parametri "naturali", ma per il resto il modello è identico. Sono qui utilizzate distribuzioni a priori debolmente informative per i parametri `alpha` e `beta`.

I valori dei parametri sulla scala originale dei dati vengono calcolati nel blocco `generated quantities` e possono essere recuperati con un po' di algebra. 

\begin{align}
y_n &= \textrm{z}_y^{-1}(\textrm{z}_y(y_n)) \notag\\
    &= \textrm{z}_y^{-1}
\left( \alpha' + \beta' \textrm{z}_x(x_n) + \epsilon_n' \right) \notag\\
    &= \textrm{z}_y^{-1}
\left( \alpha' + \beta' \left( \frac{x_n - \bar{x}}{\texttt{sd}(x)} \right) + \epsilon_n' \right) \notag\\
    &= \texttt{sd}(y)
\left( \alpha' + \beta' \left( \frac{x_n - \bar{x}}{\texttt{sd}(x)} \right) + \epsilon_n' \right) + \bar{y} \notag\\
    &=
\left( \texttt{sd}(y) \left( \alpha' - \beta' \frac{\bar{x}}{\texttt{sd}(x)} \right) + \bar{y} \right)
+ \left( \beta' \frac{\texttt{sd}(y)}{\texttt{sd}(x)} \right) x_n
+ \texttt{sd}(y) \epsilon'_n,
\end{align}

da cui

$$
\alpha
=
\texttt{sd}(y)
      \left(
          \alpha'
          - \beta' \frac{\bar{x}}{\texttt{sd}(x)}
      \right)
  + \bar{y};
\qquad
\beta = \beta' \frac{\texttt{sd}(y)}{\texttt{sd}(x)};
\qquad
\sigma = \texttt{sd}(y) \sigma'.
$$

Per svolgere l'analisi bayesiana sistemiamo i dati nel formato appropriato per Stan:
```{r}
data_list <- list(
  N = length(df$kid_score),
  y = df$kid_score,
  x = df$mom_iq
)
```

La funzione `file.path()` ritorna l'indirizzo del file con il codice Stan:

```{r}
file <- file.path("code", "simpleregstd.stan")
```

Il codice Stan può essere stampato usando il metodo `$print()`:

```{r, eval=FALSE}
mod$print()
```

Prendendo come input un file contenente un programma Stan, la funzione `cmdstan_model()` ritorna un oggetto di classe `CmdStanModel`. In pratica, `CmdStan` traduce un programma Stan in C++ e crea un eseguibile compilato. 

```{r}
mod <- cmdstan_model(file)
```

L'indirizzo dell'eseguibile compilato viene ritornato da `$exe_file()`:
```{r, eval=FALSE}
mod$exe_file()
```

Applicando il metodo `$sample()` ad un oggetto `CmdStanModel` eseguiamo il campionamento MCMC: 

```{r, message = FALSE, warning=FALSE, results='hide'}
fit <- mod$sample(
  data = data_list,
  iter_sampling = 4000L,
  iter_warmup = 2000L,
  seed = SEED,
  chains = 4L,
  parallel_chains = 2L,
  refresh = 0,
  thin = 1
)
```

Al metodo `$sample()` possono essere passati molti argomenti. La pagina di documentazione è disponibile al seguente [link](https://mc-stan.org/cmdstanr/reference/model-method-sample.html).

Un sommario della distribuzione a posteriori per i parametri stimati si ottiene con il metodo `$summary()`, il quale chiama la funzione `summarise_draws()` del pacchetto `posterior`:

```{r}
fit$summary(c("alpha", "beta", "sigma"))
```

Da questo output possiamo valutare rapidamente la convergenza del modello osservando i valori di Rhat per ciascun parametro. Quando questi sono pari o vicini a 1, le catene hanno realizzato la convergenza. Ci sono molti altri test diagnostici, ma questo test è importante per Stan. Oppure è possibile usare:

```{r eval=FALSE}
fit$cmdstan_summary()
```

Le statistiche diagnostiche sono fornite dal metodo `$cmdstan_diagnose()`:

```{r}
fit$cmdstan_diagnose()
```

È possibile creare un oggetto di classe `stanfit`

```{r}
stanfit <- rstan::read_stan_csv(fit$output_files())
```

per poi utilizzare le funzioni del pacchetto `bayesplot`. Ad esempio:

```{r}
stanfit %>% 
  mcmc_trace(pars = c("alpha", "beta", "sigma"))
```

Infine, eseguendo la funzione `launch_shinystan(fit)`, è possibile analizzare oggetti di classe `stanfit` mediante le funzionalità del pacchetto `ShinyStan`.

## Interpretazione dei parametri

Assegnamo ai parametri la seguente interpretazione.

- L'intercetta pari a 25.9 indica il QI medio dei bamini la cui madre ha un QI = 0. Ovviamente questo non ha alcun significato. Vedremo nel modello successivo come trasformare il modello in modo da potere assegnare all'intercetta un'interpretazione sensata.
- La pendenza di 0.61 indica che, all'aumentare di un punto del QI delle madri, il QI medio dei loro bambini aumenta di 0.61 unità. Se consideriamo la gamma di variazione del QI delle madri nel campione, il QI medio dei bambini cambia di 41 punti. Questo  indica un sostanziale effetto del QI delle madri sul QI dei loro bambini: $(138.89 - 71.04) * 0.61 = 41.39$.

- Il parametro $\sigma$ = 18.3 fornisce una stima della dispersione delle osservazioni attorno al valore predetto dal modello lineare, ovvero fornisce una stima della deviazione standard dei residui attorno al valore atteso del modello lineare.

### Centrare i predittori

Per migliorare l'interpretazione dell'intercetta possiamo "centrare" la $x$, ovvero esprimere la $x$ nei termini degli scarti dalla media: $x - \bar{x}$. In tali circostanze, la pendenza della retta specificata dal modello lineare resta immutata, ma l'intercetta corrisponde a $\E(y \mid x = \bar{x})$. Per ottenere questo risultato, modifichiamo i dati da passare a Stan:

```{r}
data2_list <- list(
  N = length(df$kid_score),
  y = df$kid_score,
  x = df$mom_iq - mean(df$mom_iq)
)
```

Adattiamo il modello:

```{r, message = FALSE, warning=FALSE, results='hide'}
fit2 <- mod$sample(
  data = data2_list,
  iter_sampling = 4000L,
  iter_warmup = 2000L,
  seed = SEED,
  chains = 4L,
  parallel_chains = 2L,
  refresh = 0,
  thin = 1
)
```

Trasformiamo l'oggetto `fit` in un oggetto di classe `stanfit`:

```{r}
stanfit <- rstan::read_stan_csv(fit2$output_files())
```

Le stime a posteriori dei parametri si ottengono con

```{r}
fit2$summary(c("alpha", "beta", "sigma"))
```

Si noti la nuova intercetta, ovvero 86.8. Questo valore indica il QI medio dei bambini le cui madri hanno un QI pari alla media del campione. Centrare i dati consente dunque di assegnare all'intercetta un'interpretazione utile.

## Commenti e considerazioni finali {-}

La presente discussione suggerisce che è conveniente standardizzare i dati prima di procedere con l'analisi. Ciò può essere fatto all'interno del codice Stan (come negli esempi di questo Capitolo), oppure prima di passare i dati a Stan. Se vengono usati dati standardizzati diventa poi facile utilizzare distribuzioni a priori debolmente informative per i parametri. Tali distribuzioni a priori hanno, come unico scopo, quello di regolarizzare i dati e di facilitare la stima dei parametri mediante MCMC. 

