# Modello Beta-binomiale {#appendix:beta-binom}

```{r, include = FALSE}
source("_common.R")
```

## Funzione per il modello Beta-binomiale

La seguente funzione può essere usata per rappresentare la distribuzione a priori, la distribuzione a posteriori e la versosimiglianza (normalizzata) nel caso del modello Beta-binomiale. I parametri in input sono, nell'ordine, i parametri $\alpha$ e $\beta$ della distribuzione a priori Beta, $y$ (numero di successi) e $n$ (numero di prove).

```{r}
plot_beta_bin <- function(a, b, y, n) {
  library("tidyverse")
  
  df1 <- data.frame(theta = seq(0.001, 1, 0.001))
  prior_un <- dbeta(df1$theta, a, b)
  df1$prior <- prior_un / sum(prior_un)

  # Likelihood
  like_un <- dbinom(y, n, prob = seq(0.001, 1, 0.001))
  df1$like <- like_un / sum(like_un)

  # Posterior
  post_un <- df1$prior * df1$like
  df1$post <- post_un / sum(post_un)

  df2 <- df1 %>%
    pivot_longer(!theta, names_to = "grp", values_to = "val")

  df2$grp <- factor(df2$grp)
  # levels(df2$grp)
  df2$grp <- factor(df2$grp, levels = c("prior", "like", "post"))
  levels(df2$grp) <-
    c(
      "Distribuzione a priori", "Verosimiglianza",
      "Distribuzione a posteriori"
    )

  p <- ggplot(data = df2) +
    geom_line(aes(theta, val)) +
    facet_wrap(~grp, ncol = 1, scales = "free_y") +
    coord_cartesian(xlim = c(0, 1)) +
    scale_y_continuous(breaks = NULL) +
    labs(x = "", y = "")

  p
}
```




